臺灣高等法院刑事判決　　　　　　　　 96年度上訴字第674號
上　訴　人　臺灣新竹地方法院檢察署檢察官
被　　　告　甲○○
　　　　　　　　　　　弄1號
上列上訴人因被告毒品危害防制條例案件，不服臺灣新竹地方法
院95年度訴字第777號，中華民國95年12月29日第一審判決（起
訴案號：臺灣新竹地方法院檢察署95年度毒偵字第1556號），提
起上訴，本院判決如下：
    主  文
上訴駁回。
    事　實
一、甲○○前於93年5月間曾因竊盜案件，經原法院新竹簡易庭
    判處有期徒刑3月，嗣於93年9月6日確定，並於93年12月26
    日入監執行，於94年2月4日縮刑期滿執行完畢。且其曾因於
    94年1月間，因施用毒品案件，經原法院於94年1月19日，以
    94年度毒聲字第40號裁定送觀察、勒戒後，認有繼續施用毒
    品之傾向，復經原法院以94年度毒聲字第119號，裁定送戒
    治處所施以強制戒治1年，於94年4月20日入所執行，嗣於95
    年2月17日因停止其處分出監而執行完畢，並經臺灣新竹地
    方法院檢察署檢察官於95年2月17日，以95年度戒毒偵字第
    22號為不起訴處分確定。
二、竟不知警惕，於前開強制戒治處分執行完畢釋放後5年內，
    再基於施用第一級毒品海洛因的犯罪意思，於95年8月2日上
    午10時30分許，在其前位於新竹市○○路171號3樓之租屋處
    所，以將海洛因粉摻入針筒內加水再以注射之方式，施用第
    一級毒品海洛因1次，嗣於95年8月2日下午3時許，在新竹市
    ○○路1號前為警查獲，並扣得其所有且供其施用的注射針
    筒1支，經警採集其尿液送驗結果，呈鴉片類陽性（嗎啡及
    可待因陽性）反應，始悉上情。
三、甲○○仍不知警惕，於前開強制戒治處分執行完畢釋放後5
    年內，另再基於施用第一級毒品海洛因的犯罪意思，於95年
    8 月14日上午某時許，在其位於新竹市○○路東門市場2 樓
    2122號之租屋處所，以將海洛因粉摻入針筒內加水再以注射
    之方式，施用第一級毒品海洛因1 次，嗣於95年8 月14日下
    午3 時15分許，自行到臺灣新竹地方法院檢察署自首而接受
    裁判，經觀護人室採尿員採尿送驗，結果呈嗎啡陽性及可待
    因陽性反應，始悉上情。
四、95年8月14日犯行案經甲○○自首，而95年8月2日犯行案經
    新竹市警察局第一分局報請台灣新竹地方法院檢察署檢察官
    偵查起訴。
    理　 由
一、訊據上訴人即被告甲○○對上揭事實，均坦白不諱。又被告
    2次為警查獲時，分別經採尿送驗結果，呈第一級毒品海洛
    因經人體代謝後之嗎啡陽性、可待因陽性及鴉片類陽性反應
    ，亦分別有台灣檢驗科技股份有限公司95年8月18日報告編
    號CH/2 006/80338濫用藥物尿液檢驗報告及受檢人真實姓名
    代號對照表各1紙，及台灣尖端先進生技醫藥股份有限公司
    95年8月28日出具之編號AB94483號濫用藥物檢驗報告及臺灣
    新竹地方法院檢察署被告尿液檢體監管紀錄表各1紙附卷可
    憑。復有扣案之注射針筒1支、搜索扣押筆錄、照片可資佐
    證。再被告曾經觀察、勒戒、並於95年2月17日強制戒治執
    行完畢，亦有其前案紀錄表可憑，則其於5年內再犯本案之
    犯行，事證明確，其犯行洵堪認定，應依法論科。
二、被告本案2次所為，均係犯毒品危害防制條例第10條第1項之
    施用第一級毒品罪。被告施用前持有第一級毒品之低度行為
    ，均為施用第一級毒品之高度行為所吸收，不另論罪。其分
    別所犯施用第一級毒品2罪間，犯意各別，應予分論併罰。
    再被告於93年5月間曾因竊盜案件，經原法院新竹簡易庭判
    處有期徒刑3月，嗣於93年9月6日確定，並於93年12月26 日
    入監執行，於94年2月4日縮刑期滿執行完畢等情，有本院被
    告前案紀錄表1份為證，5年以內故意再犯本件有期徒刑以上
    之罪，為累犯，應依刑法第47條第1項規定，加重其刑。又
    95年8月14日犯行部分，被告於施用第一級毒品後，在犯罪
    未被有偵查犯罪職權之機關或公務員發覺前，即自行到臺灣
    新竹地方法院檢察署，向檢察官坦承其施用第一級毒品，並
    接受偵訊，此業經被告供明在卷，並有臺灣新竹地方法院檢
    察署95年度他字第1799號偵查卷95年8月14日訊問筆錄在卷
    可證，是被告對於未發覺之犯罪自首而接受裁判，符合自首
    要件，且以被告有真心要接受裁判之意，爰依刑法第62條前
    段規定減輕其刑，就犯罪事實3部分，依法先加後減之。
三、原審以被告事證明確，予以論罪科刑。並適用刑法第11條前
    段、第51條第5款、第47條第1項、第62條前段、第38條第1
    項第2款。（惟原判決就自首部分，為應減輕其刑，惟95年7
    月1日修正刑法第62條前段之規定，已改為「得減輕其刑」
    ，原審仍用應減輕其刑，此部分應予補正。再原判決就被告
    有經觀察、勒戒，強制戒治，並於95年2月17日戒治出所之
    證據，漏未於理由中載明，亦應一併予以補正。）。再審酌
    被告素行不良，經施以觀察勒戒及強制戒治處分後，本次又
    再度施用足以導致精神障礙及生命危險之成癮性毒品，其前
    經施以觀察勒戒及強制戒治仍無法使其戒斷毒癮，足見其缺
    乏拒用毒品之決心及悔改之意，兼以施用毒品所生危害以自
    戕健康為主，及其施用次數，再被告犯罪後坦白承認犯行，
    且95年8月14日之犯行自首接受裁判，尚有悔意等一切情狀
    ，分別量處有期徒刑8月、6月，並定其應執行之刑為1年。
    再就扣案之注射針筒1支，為被告所有供其95年8月2日施用
    海洛因所用之物，業經被告自承在卷，爰依刑法第38條第1
    項第2款規定，在其95年8月2日之犯行項下宣告沒收之。其
    認事用法均無違誤，量刑亦稱妥適，應予維持。
四、公訴人上訴以被告自95年2月17日強制戒治期滿，由檢察官
    以95年度戒毒偵字第22號不起訴處分後，至年底為止期間共
    有6次為警查獲施用第1級毒品，確見被告有施用毒品之犯罪
    倚賴性。再本件被告施用第一級毒品海洛因之時間分別為95
    年8月2日，及同年月14日，客觀上堪認被告對海洛因之依賴
    甚深，有施用毒品之習慣，足認被告施用第一級毒品，乃係
    於密切之時、地反覆延續實行，依社會一般觀察，屬於病態
    犯罪，而應適用集合犯之規定以一罪，較為合理云云而指摘
    原判決不當。
(一)、惟按刑法第56條連續犯之規定，於94年2月2日經修正公布刪
    除，自95年7月1日起施行，而連續犯在本質上原屬數罪，於
    連續犯之規定廢除後，對於先前實務上以連續犯予以處理之
    案件，應視具體個案，除對於合乎接續犯或包括的一罪之情
    形，認其構成單一之犯罪外，應認係數罪併罰（最高法院95
    年度臺上字第4112號判決參照）。而關於上開判決所提及之
    「包括一罪」，雖未曾明文於刑法條文上出現，然依我國實
    務判決近年來均認為其範圍應係涵蓋「接續犯」及「集合犯
    」二概念。而所謂接續犯者，係指該項犯罪，係由行為人以
    單一行為接續進行，縱令在犯罪完畢以前，其各個舉動已與
    該罪之構成要件相符，但在行為人主觀上，各個舉動不過為
    其犯罪行為之一部分，且該數舉動於同時同地或密切接近之
    時地實施，侵害同一之法益，各行為之獨立性極為薄弱，依
    一般社會健全觀念，在時間差距上，難以強行分開，在刑法
    評價上，以視為數個舉動之接續施行，合為包括之一行為予
    以評價，較為合理，始論為包括一罪之接續犯（最高法院86
    年臺上字第3295號判例、95年度臺上字第1331號、95年度臺
    上字第3190號判決參照），另就集合犯之觀念而言，若該犯
    罪行為態樣，本質上原具有反覆、延續實行之特徵，立法時
    既予特別歸類，定為犯罪構成要件之行為要素，則行為人基
    於該罪之犯意，在密切接近之一定時間及空間內複次實行之
    該特定構成要件行為，倘依社會通念，於客觀上認為符合一
    個反覆、延續性之行為觀念者，於刑法評價上，即應僅成立
    一罪，例如經營、從事業務、收集、販賣、製造、散布等具
    有職業性、營業性或收集性等具有重複特質之犯罪，均屬包
    括一罪之集合犯概念（最高法院95年度臺上字第4536號、95
    年度臺上字第4686號、95年度臺上字第5315號判決參照）。
    本案被告分別於95年8月2日及14日各施用第一級毒品海洛因
    一次之犯行，其施用毒品之犯罪時間間隔十餘日，並非於同
    時同地或密切接近之時、地所實施，而係分別實施之行為，
    且各次施用行為均具有個別獨立性，依一般社會健全觀念，
    在時間差距上，已可分開而論，是在刑法評價上，不應視為
    數個舉動之接續施行，合為包括之一行為予以評價，本院因
    認非屬接續犯。另被告所違反之毒品危害防制條例第10條第
    1項施用第一級毒品海洛因罪，其構成要件性質上並不必然
    具有反覆、延續實行之特徵，而行為人施用毒品之行為型態
    ，並不如經營特定業務般，必須於在密切接近之一定時間及
    空間內複次從事該特定構成要件行為，是尚難認為係屬集合
    犯，而論以包括一罪。再縱或施用毒品之行為或有所謂成癮
    性、慣常性之形成，而有將之歸類為習慣犯或常習犯者，然
    是否一再施用毒品應與該施用者自我行為控制能力之強弱有
    關，並非施用毒品之人之施用毒品行為當然具有成癮性、慣
    常性之性質，再者，卷內既無囑託或選任心理、精神等醫學
    專責機關或醫師、專家鑑定被告是否有施用毒品成癮，而具
    有犯罪依賴性之特別證據，自難因被告施用第一級毒品海洛
    因之犯行達2次，即認定被告施用毒品成癮而屬病態之習慣
    犯，屬包括一罪之關係。至刪除刑法第56條規定之修正說明
    ，雖有謂：「連續犯之規定廢除後，對於部分習慣犯，例如
    竊盜、吸毒等犯罪，是否會因適用數罪併罰而使刑罰過重產
    生不合理之現象一節，在實務運用上應可參考德、日等國之
    經驗，委由學界及實務以補充解釋之方式，發展接續犯之概
    念，對於合乎『接續犯』或『包括的一罪』之情形，認為構
    成單一之犯罪，以限縮數罪併罰之範圍，用以解決上述問題
    。」等語，似有意將如本案數次施用毒品之犯行涵括入「接
    續犯」或「包括的一罪」之範圍中。然查，該立法說明僅為
    解釋法律適用之參考資料之一，其既未列入法律條文文字內
    ，則並無具立法機關制定法律之拘束效力；再者，我國實務
    判決對於「接續犯」或「包括的一罪」之概念已有清楚定義
    ，若非有不合時宜或顯難適用之特殊考量，尚難以補充解釋
    發展之方式過度擴張「接續犯」或「包括的一罪」之概念；
    又修正後之刑法第51條已對數罪併罰之定應執行刑方式有合
    理適當之規定，則如何會因數罪併罰而使刑罰過重產生不合
    理之現象，上開修正說明並未為進一步之解釋，然依上開規
    定所定數罪併罰之應執行刑，於實務適用上既未曾因而發生
    修正理由所謂使刑罰過重而不合理之情形，則是否有將原實
    務判決所界定「接續犯」或「包括的一罪」之概念予以擴充
    之必要，亦有疑義，縱若立法者憂心上開規定之適用將導致
    法官對於刑度之裁量權過於擴張，仍應以立法之方式予以規
    範並限制之，而非捨此不為，反循立法說明之方式冀求以
    法官於判決時自我設限之方式形成實務見解，本院基於以上
    考量，認為仍應以上開最高法院判決已確立之定義為標準認
    定本案犯罪事實。是被告先後2次施用第一級毒品海洛因之
    犯行，既係於刑法修正施行後所為，於刑法評價上，並不符
    合係在密切接近之一定時空，持續實行之一個延續性之行為
    觀念，而施用毒品之本質亦非具反覆性與延時性等特徵，復
    無證據證明其施用毒品成癮而為病態之依賴性犯罪，是其上
    開2次施用第一級毒品海洛因之行為應屬犯意各別，應予分
    論併罰。從而公訴人以集合犯之概念上訴指摘原判決，並無
    理由，應予駁回其上訴。
據上訴斷，應依刑事訴訟法第368條，判決如主文。
本案經檢察官呂文忠到庭執行職務。
中　　華　　民　　國　　96　　年　　4　　月　　26　　日
　　　　　　　　　刑事第十四庭  審判長法　官  陳志洋
　　　　　　　　　　　　　　　　　　  法　官  蔡聰明
　　　　　　　　　　　　　　　　　　  法　官  林秀鳳
以上正本證明與原本無異。
如不服本判決，應於收受送達後十日內向本院提出上訴書狀，其
未敘述上訴之理由者並得於提起上訴後十日內向本院補提理由書
（均須按他造當事人之人數附繕本）。
                                      書記官  耿鳳君
中　　華　　民　　國　　96　　年　　4 　　月　　27　　日
附錄：本案論罪科刑法條全文
毒品危害防制條例第10條第1 項：
施用第一級毒品者，處6 月以上5 年以下有期徒刑。
